臺灣臺中地方法院民事判決
110年度家繼訴字第18號
原      告  中華開發資產管理股份有限公司

法定代理人  林德雲  



訴訟代理人  季佩芃律師
複代理人    鍾奇維  

被      告  許秀吉  
特別代理人  許敏雄  

被      告  許春桃  

            許碧桃  

            許碧珠  


            林美玉  

            林美娟  


上  二  人
訴訟代理人  郭賢傳律師
被      告  林美真  
            廖榮華  
上列當事人間代位請求分割遺產事件，本院於民國110年12月29
日言詞辯論終結，判決如下：
    主      文
一、被告廖榮華就被繼承人廖許金英所遺如附表一所示不動產之
    公同共有部分，應辦理繼承登記。
二、被告就被繼承人許塗金所遺如附表一所示遺產，應依附表一
    分割方法欄所示分割方法予以分割。
三、訴訟費用由被告按附表二所示應繼分比例負擔。
    事實及理由
甲、程序方面：
壹、被告廖榮華、林美真受合法通知，無正當理由，均未於最後
    言詞辯論期日到場，核無民事訴訟法第386條各款所列情形
    ，依家事事件法第51條準用民事訴訟法第385條第1項前段規
    定，爰依原告之聲請，准由其一造辯論而為判決。
貳、按法定代理人代理權消滅者，訴訟程序在有法定代理人承受
    其訴訟以前當然停止；前開規定，於有訴訟代理人時不適用
    之；聲明承受訴訟，應提出書狀於受訴法院，由法院送達於
    他造，民事訴訟法第170 條、第173 條、第176 條分別定有
    明文。本件原告起訴時，法定代理人原為李天送，嗣於訴訟
    進行中變更法定代理人為林德雲，而於民國110年11月22日
    以民事綜合辯論意旨狀聲明承受訴訟，依首揭條文之規定，
    已生承受訴訟效力，合先敘明。　　
乙、實體方面：
壹、原告主張：
一、被告林美玉、林美娟積欠原告債務，迭經催討無效，經原告
    取得鈞院所核發98年司執字第60218號債權憑證，適被告林
    美玉、林美娟名下有不動產可供執行，相關之不動產繼承事
    實為：
(一)許再生於00年0月00日死亡，其所遺之臺中市○○區○○段000○0
    00地號土地（權利範圍均為全部，下稱系爭二筆土地）經辦
    理遺產分割登記為其子許秀吉、許塗金、許萬吉各取得應有
    部分1/3。
(二)被繼承人許塗金（未婚無子女）於73年11月3日死亡，遺有
    系爭二筆土地（權利範圍均為1/3），其繼承人為其手足許
    秀吉、許萬吉、廖許金英、許春桃、許碧桃、許碧珠、林許
    秀絨等7人，每人應繼分1/7；嗣林許秀絨於87年1月27日死
    亡，其應繼分1/7由其女林美玉、林美娟、林美真3人再轉繼
    承，每人各取得應繼分1/21；嗣許萬吉（未婚無子女）於94
    年6月20日死亡，就其上述取得之應繼分1/7，由其手足許秀
    吉、廖許金英、許春桃、許碧桃、許碧珠5人再轉繼承，每
    人各取得應繼分1/35，加計上述每人已取得之應繼分1/7後
    ，每人各取得應繼分6/35；嗣廖許金英於108年6月1日死亡
    ，其應繼分6/35由其子廖榮華再轉繼承取得。
二、綜上，被告公同共有被繼承人許塗金所遺如附表一所示之遺
    產，各人之應繼分如附表二所示。因附表一所示遺產，並無
    不能分割之情形，亦無不分割之約定，惟被告等人均怠於辦
    理遺產分割，故仍為被告等人公同共有，致原告之債權無法
    受償，為此依民法第242條、第1164條等規定，代位被告林
    美玉、林美娟請求被告廖榮華就被繼承人廖許金英所遺如附
    表一所示之遺產之公同共有部分辦理繼承登記，並請求分割
    如附表一所示遺產，分割方法為依附表二所示應繼分比例分
    割為分別共有。並聲明：如主文所示。
貳、被告方面：
一、被告林美玉、林美娟則以：遺產分割分割請求權，不得由繼
    承人之債權人代位行使。至於原告主張之分割方法，伊等並
    無意見。
二、被告許秀吉、許春桃、許碧桃、許碧珠則以：同意原告之請
    求。
三、被告廖榮華、林美真未到庭，亦未提出書狀作何聲明或陳述
    。
參、得心證之理由：
一、原告所主張之前開事實，有本院98年度司執字第60218號債
    權憑證、臺中市○里地○○○○000○0○0○里地○○○0000000000號函
    暨所附繼承登記資料、財政部中區國稅局大屯稽徵所109年3
    月19日中區國稅大屯營所字第1091503001號書函暨所附遺產
    稅逾核課期間證明書、土地登記第一類謄本、戶籍謄本、除
    戶戶籍謄本、繼承系統表等為證，自堪信為真實。
二、按繼承人有數人時，在分割遺產前，各繼承人對於遺產全部
    為公同共有。繼承人得隨時請求分割遺產，但法律另有規定
    或契約另有訂定者，不在此限，為民法第1151條、第1164條
    所明定。次按債務人怠於行使其權利時，債權人因保全債權
    ，得以自己之名義，行使其權利，同法第242條定有明文。
    債權人得予代位債務人行使之權利，並非僅以請求權為限，
    凡非專屬於債務人本身之權利，均得為之。此項代位權行使
    之範圍，就同法第243絛但書規定旨趣推之，並不以保存行
    為為限，凡以權利之保存或實行為目的之一切審判上或審判
    外之行為，諸如假扣押、假處分、聲請強制執行、實行擔保
    權、催告、提起訴訟等，債權人皆得代位行使。復按民法第
    1164條繼承人之分割遺產請求權，雖具有形成權行使之性質
    ，係在繼承之事實發生以後，由繼承人公同共有遺產時當然
    發生，惟仍屬於財產權之一種，復非繼承人之一身專屬權，
    自非不得代位行使之權利(最高法院107年度台上字第2219號
    民事判決參照）。又按共有物之分割，依共有人協議之方法
    行之；分割之方法不能協議決定，或於協議決定後因消滅時
    效完成經共有人拒絕履行者，法院得因任何共有人之請求，
    命為下列之分配：一、以原物分配於各共有人。但各共有人
    均受原物之分配顯有困難者，得將原物分配於部分共有人。
    二、原物分配顯有困難時，得變賣共有物，以價金分配於各
    共有人；或以原物之一部分分配於各共有人，他部分變賣，
    以價金分配於各共有人；以原物為分配時，如共有人中有未
    受分配，或不能按其應有部分受分配者，得以金錢補償之，
    民法第823條第1項、第824條第1項、第2項、第3項分別定有
    規定。經查：
(一)債務人林美玉、林美娟因繼承而取得附表一所示不動產之公
    同共有權利，在遺產分割析算完畢前，尚無法自一切權利義
    務公同共有之遺產單獨抽離而為執行標的，應俟辦妥遺產分
    割，始得進行拍賣，故執行法院須待債務人林美玉、林美娟
    已辦妥遺產分割或由原告代位提起分割遺產訴訟，俟公同共
    有關係消滅後，始得對債務人林美玉、林美娟所分得部分執
    行（臺灣高等法院暨所屬法院98年法律座談會民執類提案第
    21號意旨參照）。又按分割共有物既對物之權利有所變動，
    即屬處分行為之一種，凡因繼承於登記前已取得不動產物權
    者，其取得雖受法律之保護，不以其未經繼承登記而否認其
    權利，但繼承人如欲分割其因繼承而取得公同共有之遺產，
    因屬於處分行為，依民法第759條規定，自非先經繼承登記
    ，不得為之，且為訴訟經濟計，當事人一訴請求辦理繼承登
    記後再為分割，並無不可（最高法院68年度第13次民事庭會
    議、70年度第2次民事庭會議決議、69年台上字第1012號判
    例參照）。
(二)原告對其債務人即被告林美玉、林美娟之債權未獲清償，且
    如附表一所示之遺產並無不能分割之情形，亦無不分割之約
    定，惟因被告林美玉、林美娟及其他繼承人怠於行使遺產分
    割請求權，致原告無法就債務人林美玉、林美娟分得部分執
    行，則原告為保全其對債務人林美玉、林美娟之債權能獲得
    清償，自得依民法第242條之規定，代位行使債務人林美玉
    、林美娟之遺產分割請求權。至被告林美玉、林美娟雖執臺
    灣苗栗地方法院103年度苗簡字第631號民事判決見解，辯稱
    遺產分割請求權不得代位行使云云，惟如前述，分割遺產請
    求權屬於財產權之一種，復非繼承人之一身專屬權，自屬得
    代位行使之權利，被告所提上開個案判決特殊見解，並不可
    採，本院自不受拘束。
(三)又被繼承人許塗金所遺如附表一所示遺產雖經如卷附土地登
    記第一類謄本所示之繼承者辦理繼承登記，惟其中廖許金英
    死亡後，廖許金英之繼承人即被告廖榮華尚未就廖許金英所
    遺如附表一所示不動產之公同共有部分辦理繼承登記，從而
    ，原告代位請求尚未辦理繼承登記之被告廖榮華應就被繼承
    人廖許金英所遺如附表一所示不動產之公同共有部分辦理繼
    承登記，並請求分割遺產，為有理由，應予准許。
三、關於分割方法部分，附表一所示之不動產，應按被告各人之
    應繼分比例，採分別共有方式分割，如此符合公平原則，且
    將公同共有改為分別共有關係，並不損及被告之利益，況被
    告若取得分別共有，對於所分得之應有部分均得以自由單獨
    處分、設定負擔，反而對於被告較為有利。故本院認被繼承
    人許塗金所遺如附表一所示遺產，應依附表一分割方法欄所
    示之方法予以分割。又分割遺產之訴，係固有必要共同訴訟
    ，分割後被告均蒙其利，且若未經原告代位請求分割遺產，
    而由被告自行訴請分割遺產者，被告仍需依應繼分之比例負
    擔分割遺產事件之訴訟費用，是本院認本件之訴訟費用應由
    被告依應繼分之比例負擔訴訟費用，較為公允。爰判決如主
    文所示。
四、訴訟費用負擔之依據：家事事件法第51條、民事訴訟法第78
    條、第85條第1項後段。　　
中　　華　　民　　國　　111 　年　　1 　　月　　12　　日
                  家事法庭    法  官    蔡建興
以上正本係照原本作成。
如對本判決上訴，須於判決送達後20日之不變期間內，向本院提
出上訴狀。如委任律師提起上訴者，應一併繳納上訴審裁判費。
中　　華　　民　　國　　111 　年　　1 　　月　　12　　日
                              書記官    林淑慧 
附表一：
編號 財產內容 分割方法  1 臺中市市○○區○○段000地號土地（權利範圍1/3） 由被告依附表二所示應繼分比例分割為分別共有  2 臺中市市○○區○○段000地號土地（權利範圍1/3） 由被告依附表二所示應繼分比例分割為分別共有 

附表二：
編號 姓名 應繼分比例  1 許秀吉   6/35  2 廖榮華   6/35  3 許春桃   6/35  4 許碧桃   6/35  5 許碧珠   6/35  6 林美玉   1/21  7 林美娟   1/21  8 林美真   1/21